臺灣雲林地方法院民事判決　　　　　
　                                  111年度六簡字第130號
原      告  陳淑君  
訴訟代理人  許崇賓律師
被      告  湯昱霖  
上列當事人間確認汽車所有權不存在等事件，於中華民國111 年
6月6日言詞辯論終結，本院判決如下：
    主  文
確認原告自民國99年2月21日起就車牌號碼00-0000號自用小客車
以及民國97年2月2日起就車牌號碼0000-00號自用小客車之所有
權不存在。
被告應協同原告至交通部公路總局臺中區監理所臺中監理站辦理
前項自用小客車過戶登記為被告所有。
被告給付原告新臺幣223,646元，及自民國111 年4月3日至清償
日止，按年息5％計算之利息。
原告其餘之訴駁回。
訴訟費用由被告負擔百分之99，餘由原告負擔。
本判決第三項得假執行。 
    事  實  及  理  由
壹、程序方面：
㈠、被告經合法通知，未於言詞辯論期日到場，核無民事訴訟法
    第386條各款所列情形，爰依原告聲請，由其一造辯論而為
    判決。
㈡、按確認法律關係之訴，非原告有即受確認判決之法律上利益
    者，不得提起之，民事訴訟法第247 條第1 項前段定有明文
    。而所謂即受確認判決之法律上利益，係指法律關係之存否
    不明確，原告主觀上認其在法律上之地位有不安之狀態存在
    ，且此種不安之狀態，能以確認判決將之除去者而言（最高
    法院52年度台上字第1240號判決意旨參照）。反面言之，若
    原告有上開即受確認判決之法律上利益者，自可提起確認之
    訴。經查，原告主張車牌號碼00-0000號自用小客車（下稱
    系爭小客車1）及車牌號碼0000-00號自用小客車（下稱系爭
    小客車2）係被告以原告名義登記為所有人，原告已向被告
    表示終止借名登記，然因系爭小客車1及系爭小客車2登記名
    義人仍為原告，且被告拒不配合辦理車籍移轉登記，僅能藉
    此判決確認原告就系爭小客車1及系爭小客車2所有權不存在
    。職是，原告就系爭小客車1及系爭小客車2之所有權是否存
    在，確陷於不明確之狀態，致原告在法律上之地位有不安之
    狀態存在，而此不安之狀態得以本件確認判決加以除去，是
    原告提起本件確認所有權存在之訴，即有確認利益，應予准
    許。
貳、實體方面：
一、原告起訴主張：
    查原告原籍為柬埔寨配偶，兩造於民國94年5月20日結婚，
    於107年5月15日取得我國國籍，被告因信用不良，乃於婚姻
    關係中(按兩造已於109年6月10日協議離婚)向被告商借將所
    購買之系爭小客車1及系爭小客車2以原告名義為登記，原告
    僅為名義上之所有人，該系爭小客車1及系爭小客車2仍由被
    告自己管理、使用、處分，詎被告長期拒絕繳納系爭車輛之
    使用牌照稅，燃料稅及交通罰鍰，原告已代墊使用牌照稅，
    燃料稅及交通罰鍰新台幣(下同) 25,720元，尚有積欠系爭
    車輛之使用牌照稅，燃料稅及交通罰鍰共169,436元(18,030
    元＋50,656元十450元十100,300元=l69,436元），致原告仍
    為該等稅負之課徵義務人，另系爭小客車1及系爭小客車2　
    積欠使用牌照稅，燃料稅共30,290元(9,364元十12,503元十
    8,423元＋30,290元)，總計上開車輛之使用牌照稅，燃料稅
    及交通罰鍰共225,446元，兩造於109年6月10日協議離婚後
    ，原告向被告表示終止借名登記，並要求辦理汽車過戶手續
    ，詎被告均置之不理，並因逾期檢驗，致使系爭小客車1及
    系爭小客車2遭臺中區監理所臺中市監理站撤銷牌照，且積
    欠相關稅款及違規罰鍰未繳，原告不得已才提出本件訴訟；
    系爭小客車1及系爭小客車2以原告名義為登記，原告僅為名
    義上之所有人，無論係系爭小客車1及系爭小客車2均為動產
    ，其所有權之歸屬並不以監理機關之登記名義人為準，上開
    系爭小客車1及系爭小客車2雖借用原告之名義登記，但實際
    上均由被告以所有之意思占用迄今，原告並未占有並取得該
    車之所有權，兩造間就該兩車僅單純成立借名契約，茲原告
    已終止借名契約，該契約最遲於被告收受本起訴狀繕本之日
    即生終止之效力，原告請求確認自99年2月21日起就系爭小
    客車1以及97年2月2日起就系爭小客車2之所有權不存在在及
    被告應協同向該管監理站辦理汽車過戶登記為被告所有；原
    告已向被告終止借名登記關係，則原告代被告繳納系爭車輛
    欠繳稅金、交通罰鍰等總共225,446元，原告自得依民法第5
    46條、民法第179條關於不當得利之法律規定，擇一請求被
    告返還225,446元，為此，提起本件訴訟，並聲明：㈠確認原
    告自99年2月21日起就系爭小客車1以及97年2月2日起就系爭
    小客車2之所有權不存在。㈡被告應協同原告至交通部公路總
    局臺中區監理所臺中監理站辦理前項自用小客車過戶登記為
    被告所有。㈢被告給付原告225,446元，及自起訴狀繕本送達
    翌日起至清償日止，按年息5％計算之利息。
二、被告未於言詞辯論期日到場，亦未提出書狀作任何聲明、陳
    述。
三、法院之判斷：
    查原告主張之上開事實，業據提出與其所述相符之戶口名簿
    、臺中市政府地方稅務局代收移送行政執行分署滯納使用牌
    照稅稅款及財務罰鍰繳款書、裁決書、燃費查詢單、使用牌
    照稅查詢單、汽燃費查詢單及交通罰鍰查詢單等件為證，且
    被告經相當時期受合法通知，無正當理由未於言詞辯論期日
    到場，亦未提出書狀爭執，依民事訴訟法第280 條第3 項前
    段準用第1 項前段規定，視同自認，堪認原告上開主張為真
    實。故原告欲終止借名登記契約，並以起訴狀之送達為終止
    意思表示之通知，應生終止之效力，被告已無權再使用原告
    名義為系爭車之車籍登記，要屬當然。
㈠、按所謂「借名登記」者，係指當事人約定一方將自己之財產
    以他方名義登記，而仍由自己管理、使用、處分，他方允就
    該財產為出名登記之契約，其成立側重於借名者與出名者間
    之信任關係，及出名者與該登記有關之勞務給付，具有不屬
    於法律上所定其他契約種類之勞務給付契約性質，應與委任
    契約同視，倘其內容不違反強制、禁止規定或公序良俗者，
    當賦予無名契約之法律上效力，並依民法第529條規定，適
    用民法委任之相關規定（最高法院99年度台上字第1662號判
    例參照）。準此，借名者、出名者均得隨時終止具委任性質
    之借名登記契約，而於借名登記契約終止時，出名者應將其
    因借名登記契約所取得之權利移轉於借名者。辦理系爭車輛
    過戶登記之申請，須由當事人協同為之始克辦理完竣，故當
    事人在法律上負有協同申請之義務，如一方不履行此義務，
    他方自得訴求其履行。被告既為系爭小客車1及系爭小客車2
    真正所有權人，將系爭小客車1及系爭小客車2借名登記於原
    告名下，原告自得隨時終止雙方間之借名登記契約，並請求
    將系爭小客車1及系爭小客車2之車籍登記回復為被告所有，
    原告主張以本件起訴狀繕本送達為終止借名登記之意思表示
    ，而起訴狀繕本亦於111年3月23日合法寄存送達於被告，有
    送達證書足參（見本院卷第34頁），則兩造間借名登記契約
    已終止，從而，原告依終止借名登記契約後之法律關係，請
    求如主文第2項所示，應屬有據，爰予准許。
㈡、按受任人因處理委任事務，支出之必要費用，委任人應償還
    之，並付自支出時起之利息，民法第546 條第1 項定有明文
    。查被告為系爭小客車1及系爭小客車2之所有權人暨實際使
    用人，原告已為被告所代墊之223,646元（225,446－1,800〈
    該部分屬機車之罰緩，600＋300＋900＝1,800，見本院卷第23
    頁至第24頁〉＝223,646，原告亦同意扣除之，見本院卷第44
    頁）之系爭小客車1及系爭小客車2相關稅金及罰鍰，自得依
    上開規定，向被告請求清償，洵屬有據；逾此部分之請求，
    則屬無據。又原告於單一聲明下，訴請本院就民法第546條
    、民法第179條關於不當得利之法律規定擇一為勝訴裁判乙
    節，此為訴之選擇合併，而本院既已依民法第546條為原告
    勝訴判決，即無庸審酌原告另依民法第179條之規定所為之
    主張，附此敘明。
四、從而，原告請求確認原告自99年2月21日起就系爭小客車1以
    及97年2月2日起就系爭小客車2之所有權不存在，及被告應
    協同原告至交通部公路總局臺中區監理所臺中監理站辦理前
    項自用小客車過戶登記為被告所有，暨被告給付原告223,64
    6元，及自起訴狀繕本送達翌日即111 年4月3日（本件起訴
    狀於111 年3月23日寄存送達於被告，故自寄存之翌日起算1
    0日，即於111年4月2 日發生送達之效力）起至清償日止，
    按年息5%計算之法定遲延利息，為有理由，應予准許，逾此
    範圍之請求，則無理由，爰予駁回。
五、本件判決主文第三項係依民事訴訟法第427 條第1項適用簡
    易程序所為被告部分敗訴之判決，爰依同法第436 條第2 項
    、第389 條第1 項第3 款規定，依職權宣告假執行。
六、末按命債務人為一定之意思表示之判決確定或其他與確定判
    決有同一效力之執行名義成立者，視為自其確定或成立時，
    債務人已為意思表示，強制執行法第130 條第1 項定有明文
    。此類判決必待確定後始生擬制債務人已為意思表示之效力
    ，於判決確定前，無由依職權或依聲請宣告假執行。本件原
    告請求被告辦理過戶登記，係命被告為一定之意思表示，依
    上所述，尚無宣告假執行之餘地，併此敘明。
七、本件事證已臻明確，兩造其餘主張及攻擊或防禦方法並提出
    之證據資料，經斟酌後認均不影響本院所為前開論斷，自無
    逐一審論之必要，附此敘明。
八、訴訟費用法條：民事訴訟法第79條。
中    華    民    國  111     年    6     月    20    日
                   斗六簡易庭     法  官  温文昌 
以上正本證明與原本無異。
如不服本判決，應於送達後20日內，向本院斗六簡易庭提出上訴
狀並表明上訴理由，如於本判決宣示後送達前提起上訴者，應於
判決送達後20日內補提上訴理由書（須按他造人數附繕本）。
中　　華　　民　　國　　111 　年　　6 　　月　　21　　日
                                  書記官  林雅菁